臺灣新竹地方法院刑事判決
111年度訴字第619號
公  訴  人  臺灣新竹地方檢察署檢察官
被      告  劉勝利


選任辯護人  張婉娟律師
            邱懷祖律師
            鄭家羽律師
上列被告因違反公司法等案件，經檢察官提起公訴（110年度偵
字第6572號），被告於準備程序中就被訴事實為有罪之陳述，經
本院合議庭裁定由受命法官獨任進行簡式審判程序，判決如下：
    主    文
劉勝利犯修正後公司法第三百七十二條第二項前段之發還資金罪
，處有期徒刑肆月，如易科罰金，以新臺幣壹仟元折算壹日。緩
刑貳年，並應於本判決確定之日起陸個月內向公庫支付新臺幣玖
萬元。
    犯罪事實
一、劉勝利為香港商茂天實業有限公司（下稱茂天公司，為外國
    公司，外文名稱WELLY MERIT LIMITED益徳有限公司，由劉
    勝利百分之百持股）之董事。劉勝利於民國106年10、11月
    間，欲辦理茂天公司認許及台灣分公司設立登記，於106年1
    0月19日上午10時6分前某時，先籌得港幣129萬8,701.3元（
    折合新臺幣500萬元）資金，而於106年10月19日上午10時6
    分許，自其香港某帳戶匯款新臺幣（下同）500萬元至茂天
    公司台灣分公司籌備處劉勝利所申設玉山商業銀行帳號0000
    000000000號帳戶（下稱茂天公司台灣分公司帳戶）內，作
    為茂天公司在我國境內營業所用之資金，並委由滙益聯合會
    計師事務所會計師曾俊傑製作外國公司認許及分公司登記申
    請書、外國公司認許表及外國公司台灣分公司設立登記表等
    相關申請文件，持向經濟部中部辦公室申請茂天公司認許及
    台灣分公司設立登記，經該部於106年11月22日核准認許及
    台灣分公司設立登記（分公司所在地為新竹縣○○鎮○○里○○○0
    000號），劉勝利並為茂天公司在我國境內之負責人。詎劉
    勝利竟基於發還外國公司在我國境內營業所用資金之犯意，
    於107年1月5日上午11時42分許、同年2月12日下午2時34分
    許，自上開茂天公司台灣分公司帳戶分別匯出220萬元、80
    萬元至其個人所申設之玉山銀行帳號000000000000號帳戶內
    ，復於107年3月8日下午1時3分許、同日下午1時7分許，分
    別自上開茂天公司台灣分公司帳戶匯出80萬元至劉勝利擔任
    董事之另一家寶鷹實業有限公司所申設之玉山銀行帳號0000
    00000000號帳戶內及臨櫃提領現金20萬元，而將茂天公司在
    我國境內營業所用資金共計400萬元發還與由劉勝利百分之
    百持股之茂天公司。
二、案經法務部調查局新竹縣調查站移送臺灣新竹地方檢察署檢
    察官偵查起訴。
    理    由
一、程序事項：
(一)按檢察官之起訴書依法固應記載被告之犯罪事實及所犯法條
    ，但如其記載不明確或有疑義，事關法院審判之範圍及被告
    防禦權之行使，法院自應經由訊問或闡明之方式，使之明確
    ，此觀刑事訴訟法第273條第1項第1款規定，法院得於第一
    次審判期日前，傳喚被告或其代理人，並通知檢察官、辯護
    人、輔佐人到庭，行準備程序，為「起訴效力所及之範圍與
    有無變更檢察官所引應適用法條之情形」之處理，及該法條
    第1項第1款立法理由之說明「依本法第264條第1項（應係第
    2項之誤植）第2款規定，檢察官之起訴書固應記載被告之犯
    罪事實及所犯法條，惟如記載不明確或有疑義，事關法院審
    判之範圍及被告防禦權之行使，自應於準備程序中，經由訊
    問或闡明之方式，先使之明確，故首先於第一款定之。」甚
    明。茍法院就起訴書所記載關於被告犯罪事實及所犯法條不
    明確或有疑義之部分，經由訊問或闡明之方式，加以更正，
    當事人復無爭執，法院就已更正之被告犯罪事實及所犯法條
    ，依法定訴訟程序進行審判，即不能指為違法（最高法院97
    年度台非字第108號判決意旨參照）。查本案起訴書記載之
    犯罪事實及所犯法條容有疑義，業經到庭實行公訴之檢察官
    於本院審理時就起訴書所載犯罪事實及所犯法條罪名當庭予
    以更正（見本院卷第98-99頁），且無礙於起訴基本事實同
    一性之認定，被告劉勝利及其辯護人對此並未爭執，應認檢
    察官之更正為合法，本院自以檢察官更正後之犯罪事實為本
    案審理範圍。
(二)本件被告所犯為死刑、無期徒刑或最輕本刑為3年以上有期
    徒刑或高等法院管轄第一審案件以外之罪，被告於準備程序
    進行中先就被訴事實為有罪之陳述，經本院告知簡式審判程
    序之旨，並聽取公訴人、被告及其辯護人之意見後，依刑事
    訴訟法第273條之1第1項、第284條之1規定，裁定改由受命
    法官獨任進行簡式審判程序，是依刑事訴訟法第273條之2規
    定，本件之證據調查，不受同法第159條第1項、第161條之2
    、第161條之3、第163條之1及第164條至第170條規定之限制
    ，合先敘明。
二、認定犯罪事實所憑之證據及理由：
　　上揭犯罪事實，業據被告於本院準備程序及審理時坦認犯罪
    （見本院卷第45頁、第100頁、第112-113頁），且有證人劉
    灯潔於調查官詢問、證人皮芝芬於調查官詢問及檢察官偵訊
    、證人朱有相、黃淂銓於檢察事務官詢問時之證述可佐（見
    偵6572號卷第9-11頁、第147-148頁反面、第171-172頁反面
    、第232-235頁），復有茂天公司自106年至107年進銷項資
    料、經濟部商工登記公示資料查詢服務-茂天公司外國公司
    登記基本資料、寶鷹公司基本資料、茂天公司帳戶交易明細
    、經濟部106年11月22日經授中字第10633687100號函暨附件
    茂天公司申請認許及台灣分公司設立登記相關資料、經濟部
    商工登記公示資料查詢服務-茂天公司分公司資料、財政部
    北區國稅局監察室107年4月9日北區國稅監字第107030502號
    函、玉山銀行集中作業部函暨附件茂天公司台灣分公司帳戶
    開戶基本資料及3筆交易相關傳票、被告之親屬系統查詢（
    見偵6572號卷第7-8、12-14、17-32頁）、經濟部110年6月1
    5日經授商字第11001102340號函暨所附之茂天公司歷次相關
    登記資料影本（見偵6572號卷第40-104頁反面）、米蘭國際
    空間設計有限公司工程承攬合約書、房屋租賃契約書、茂天
    公司台灣分公司110年度暫付款明細、帳號0000000000000號
    帳戶交易明細、帳號0000000000000號帳戶交易明細、帳號0
    000000000000號帳戶交易明細、玉山銀行匯出匯款賣匯水單
    /交易憑證（見偵6572號卷第131-146頁)、經濟部商工登記
    公示資料查詢服務-米藍國際空間設計有限公司公司基本資
    料（見偵6572號卷第161頁）、茂天公司台灣分公司明細分
    類帳（見偵6572號卷第167-168頁)、證人皮芝芬提出之刑事
    陳報狀暨附件106年度營利事業所得稅結算相關資料（見偵6
    572號卷第179-186頁）、被告入出境資訊連結作業查詢（見
    偵6572號卷第241頁正反面)附卷可稽，足徵被告之自白與事
    實相符，堪以採信。綜上所述，本案事證明確，被告犯行洵
    堪認定，應依法論科。
三、論罪科刑：
(一)查被告行為後，公司法於107年8月1日修正公布，並於同年1
    1月1日施行，修正前公司法第377條就外國公司準用第9條「
    公司應收之股款，股東並未實際繳納，而以申請文件表明收
    足，或股東雖已繳納而於登記後將股款發還股東，或任由股
    東收回者，公司負責人各處5年以下有期徒刑、拘役或科或
    併科新臺幣50萬元以上250萬元以下罰金」之規定；修正後
    同法第372條第2項則明定「外國公司在中華民國境內之負責
    人於登記後，將前項資金發還外國公司，或任由外國公司收
    回者，處5年以下有期徒刑、拘役或科或併科新臺幣50萬元
    以上250萬元以下罰金」，其立法理由謂「依原第377條規定
    ，外國公司準用第9條規定，其中該條第1項屬刑罰之規定，
    基於處罰明確性原則，法制體例上，罰責規定不宜以『準用』
    之立法方式為之，爰將準用該條第1項之法律效果，明定於
    第2項」。是修正前後條文所定之構成要件及法定刑度均相
    同，僅形式上為條次移列及將「準用」之規定修正為直接適
    用，無關有利或不利於行為人之情形，自不生新舊法比較問
    題，應適用裁判時法即修正後公司法第372條第2項規定。
(二)核被告所為，係犯修正後公司法第372條第2項前段之發還資
    金罪。爰以行為人之責任為基礎，審酌被告為茂天公司在我
    國境內之負責人，其於分公司設立登記後，任意將在我國境
    內營業所用資金發還，有害於交易安全，所為實屬不該，並
    考量其犯罪之動機、目的、手段、其品行素行（參卷附臺灣
    高等法院被告前案紀錄表），其犯後終能於本院坦認犯行，
    態度尚可，暨其自述學歷為國中畢業之智識程度、現與妻同
    住、子女均已成年、經濟狀況小康之生活狀況（見本院卷第
    63、113頁）等一切情狀，量處如主文所示之刑，並諭知易
    科罰金之折算標準。
四、查被告未曾因故意犯罪受有期徒刑以上刑之宣告，此有臺灣
    高等法院被告前案紀錄表在卷可憑，被告因一時失慮致罹刑
    章，犯後已於本院坦認犯行，可認已有悔悟之心，諒其經此
    次偵審程序及刑之宣告，當能知所警惕，信無再犯之虞，本
    院認所宣告之刑以暫不執行為適當，爰依刑法第74條第1項
    第1款之規定，併予宣告緩刑2年。另為促使被告日後得以約
    束己身並知曉尊重國家公權力之行使及法治之重要，並填補
    其犯行對法秩序造成之破壞，本院認除前開緩刑宣告外，尚
    有課予被告一定負擔之必要，併依刑法第74條第2項第4款之
    規定，諭知被告應於本判決確定之日起6個月內向公庫支付9
    萬元，以勵自新兼收惕儆之效。被告若不履行此一負擔，且
    情節重大足認原宣告之緩刑難收其預期效果，而有執行刑罰
    之必要者，依刑法第75條之1第1項第4款之規定，得撤銷其
    宣告，併此敘明。　　
據上論斷，應依刑事訴訟法第273條之1第1項、第299條第1項前
段，判決如主文。
本案經檢察官劉晏如提起公訴，檢察官沈郁智到庭執行職務。
中　　華　　民　　國　　111 　年　　11　　月　　14　　日
                  刑事第二庭  法　官　廖素琪
以上正本證明與原本無異。
如不服本判決應於收受本判決後20日內向本院提出上訴書狀，上
訴書狀應敘述具體理由。上訴書狀未敘述上訴理由者，應於上訴
期間屆滿後20日內補提理由書狀於本院(均須按他造當事人之人
數附繕本 )「切勿逕送上級法院」。 
中　　華　　民　　國　　111 　年　　11　　月　　14　　日
                              書記官  田宜芳
附錄本案論罪法條：
修正後公司法第372條第2項
外國公司在中華民國境內之負責人於登記後，將前項資金發還外
國公司，或任由外國公司收回者，處5年以下有期徒刑、拘役或
科或併科新臺幣50萬元以上250萬元以下罰金。